ACORDAO-COMPLETO-2407001

ACÓRDÃO 10832/2020 ATA 34/2020 - PRIMEIRA CÂMARA

VISTOS, relatados e discutidos estes autos, agora em fase de recursos de reconsideração contra o Acórdão 10099/2018-TCU-Primeira Câmara.
	ACORDAM os Ministros do Tribunal de Contas da União, reunidos em Sessão da 1ª Câmara, diante das razões expostas pelo Relator, e com base nos arts. 32 e 33 da Lei 8.443/1992, em:
	9.1. conhecer dos recursos de reconsideração para, no mérito, dar-lhes provimento parcial;
	9.2. tornar insubsistente o Acórdão 10099/2018-TCU-Primeira Câmara;
	9.3. restituir os autos ao Relator a quo para que possa avaliar o refazimento das citações dos responsáveis;
	9.4. dar ciência da presente deliberação aos recorrentes.

Recursos de reconsideração contra acórdão que julgou contas irregulares, com débito e multas, em razão da não comprovação do nexo de causalidade entre valores conveniados e pagamentos por shows artísticos, dada a falta de recibos emitidos pelos próprios artistas ou seus respectivos representantes exclusivos.

Primeira Câmara

Prefeitura Municipal de Bady Bassit/SP.

3. Recorrentes: Airton da Silva Rego (XXX.615.368-XX, ex-prefeito) e M. Sampaio Promoções Artísticas Ltda. - ME (09.419.430/0001-17).

13.1. Ministros presentes: Walton Alencar Rodrigues (Presidente), Benjamin Zymler e Vital do Rêgo (Relator).
13.2. Ministros-Substitutos presentes: Augusto Sherman Cavalcanti e Weder de Oliveira.

ACORDAO-COMPLETO-2484642

Acórdão 9928/2021 - Segunda Câmara

Segunda Câmara

VITAL DO RÊGO

Ministro Bruno Dantas.

Trata-se de recursos de reconsideração apresentados, separadamente, por Airton da Silva Rego, ex-prefeito de Bady Bassit/SP, e pela empresa M. Sampaio Promoções Artísticas Ltda. - ME, contra o Acórdão 10099/2018-TCU-Primeira Câmara, que julgou irregulares as suas contas, com condenação ao pagamento de débito, em solidariedade, e de multas individuais, em razão da falta de comprovação do nexo de causalidade entre as verbas do Convênio 110/2008 (Siafi/Siconv 732856) , firmado com o Ministério do Turismo para a realização do "Festival Cultural do Dia das Mães", e os pagamentos dos shows artísticos programados.
2.	Transcrevo, a seguir, a parte essencial da deliberação recorrida:
"9.1. com fundamento nos arts. 1º, inciso I, 16, inciso III, alíneas 'b' e 'c', e 19, da Lei 8.443/1992, julgar irregulares as contas de Airton da Silva Rego e M. Sampaio Promoções Artísticas Ltda. - ME e condená-los solidariamente ao pagamento do débito discriminado a seguir, atualizado monetariamente e acrescido dos juros de mora devidos, calculado desde a data de ocorrência indicada até sua efetiva quitação, na forma da legislação vigente, fixando o prazo de 15 (quinze) dias, a contar do recebimento da notificação, para que seja comprovado, perante este Tribunal, o recolhimento da quantia ao Tesouro Nacional, nos termos do art. 23, inciso III, alínea "a", da referida Lei, c/c o art. 214, inciso III, alínea "a", do Regimento Interno do TCU:
	VALOR ORIGINAL (R$) 
	DATA DA OCORRÊNCIA

	69.993,00
	19/6/2008

9.2. com fundamento no art. 57 da Lei 8.443/1992, aplicar a Airton da Silva Rego e M. Sampaio Promoções Artísticas Ltda. - ME, individualmente, multa no valor de R$ 12.000,00 (doze mil reais) , atualizado monetariamente desde a data do presente acórdão até a do efetivo recolhimento, se for pago após o vencimento, na forma da legislação vigente, fixando o prazo de 15 (quinze) dias, a contar do recebimento da notificação, para que seja comprovado, perante este Tribunal, o recolhimento da quantia ao Tesouro Nacional, nos termos do art. 23, inciso III, alínea "a", da referida Lei, c/c o art. 214, inciso III, alínea "a", do Regimento Interno do TCU".
3.	No voto que fundamentou o acórdão recorrido, o Relator a quo assinalou que, "no caso em questão, não houve comprovação do efetivo pagamento aos artistas, em virtude da ausência de comprovantes assinados pelos próprios artistas ou por seus representantes legais identificados por meio de contrato social, contrato de exclusividade, instrumento de procuração ou declaração/carta de exclusividade, devidamente registrados em cartório (Acórdão 1435/2017-TCU-Plenário) ."
4.	Depois de atestar a admissibilidade dos presentes recursos de reconsideração, a unidade técnica elaborou a seguinte instrução de mérito, com proposta final de negativa de provimento aos apelos:
	" (...) 
MÉRITO              
Delimitação
1.1. Quanto ao mérito dos recursos, no essencial é de perquirir:
se atos jurídicos praticados no âmbito do Poder Judiciário repercutem sobre a decisão impugnada (nesta instrução, item 14) ;
se prescreveu a pretensão do Estado de aplicar sanção punitiva aos ora recorrentes (ibid., item 15) ;
 se recai sobre o Estado o ônus de produzir prova cabal da causação de prejuízo ao erário imputada (ibid., item 16) ;
 se houve erro quanto à fundamentação fática da decisão decorrente do alegado fato de que não se contratou um dos artistas mencionados nos autos (ibid., item 17) .;
se os recorrentes presentemente logram comprovar a boa e regular aplicação dos recursos pecuniários em foco mediante os documentos anexados a seus instrumentos de recurso (ibid., item 18) .
Da pretensa repercussão sobre a decisão vergastada de decisões judiciais
1.2. Os recorrentes asseveram (peças [i] 36, p. 38 e 4344, [ii] 42, p 46, 25 e 37, [iii] 73, p. 67, e [iv] 74, p. 67) que repercutiriam sobre o acórdão combatido os seguintes atos jurídicos:
a) decisão judicial proferida em ação de improbidade administrativa promovida perante a 2a Vara da Fazenda Pública da Comarca de São José do Rio Preto autuada sob o código 576.01.2010.031507-0; 
b) arquivamento no âmbito da 2a Vara Federal de São José do Rio Preto de "representação criminal/notícia de crime" proposta pelo Ministério Público Federal mediante a qual se imputou aos ora recorrentes "crimes da Lei de Licitações (Lei 8.666/1993) - crimes previstos na legislação extravagante", como comprovado mediante a certidão trazida à peça 75 e o despacho juntado à peça 82.
1.3. Os referidos atos teriam tido por objeto as mesmas imputações feitas nestas contas especiais.
1.4. No processo relativo à ação cível teria sido proferida sentença no sentido de que teriam sido prestados os serviços consistentes nas execuções dos concertos, de que não teria havido dano ao erário, desvio de recursos ou de finalidade tampouco conduta dolosa ou máfé.  Em igual sentido teria deliberado o Tribunal de Justiça do Estado de São Paulo na oportunidade em que negou provimento à apelação do Município apreciada mediante o processo 0031507-51.2010.8.26.0576 nele impulsionado, razão por que teria transitado em julgado a aludida sentença, o que vincularia a decisão do Tribunal. 
1.5. O arquivamento ação penal teria se fundado em entendimento pelo juízo criminal, decorrente de adoção como razão de decidir do exposto em parecer emanado pelo Ministério Público Federal acostado à peça 81.
	Análise
1.6. Não assiste razão aos recorrentes.
1.7. Verifica-se mediante o exame dos documentos referenciados ora trazidos aos autos que o objeto dos atos jurídicos neles assinalados coincide com o das contas especiais. 
1.8. Conquanto sejam eles favoráveis aos recorrentes, carecem do condão de repercutir sobre a decisão do Tribunal pelas razões aduzidas a seguir.
1.9. Em regra, as responsabilidades civil, administrativa e penal são independentes.  Em alguns casos específicos é que tal não se dá.  Admite-se que sentença proferida em processo penal mediante a qual se conclua pela não ocorrência material do fato ou pela negativa de sua autoria impeça a propositura ou a continuidade de ação nos âmbitos civil e, por extensão, administrativo, consoante entendimento pacífico no Supremo Tribunal Federal exarado nos Mandados de Segurança 21.948RJ, 21.708-DF e 23.635-DF. 
1.10. Como a ação de improbidade administrativa mencionada na alegação é de natureza cível, a situação fática não se subsumirá à hipótese que constitui exceção à regra aludida.
1.11. Vale lembrar que o Supremo Tribunal Federal (STF) , no julgamento da Ação Direita de Inconstitucionalidade (ADI)  2797, entendeu que o ato ímprobo é de natureza civil, nada obstante sejam algumas de suas sanções da esfera dos direitos políticos.  
1.12. A prática de tal ato, dada a sua natureza, repercute nas três esferas jurídicas independentes: penal, cível e administrativa. Não por outro motivo proferiu o STJ o acórdão mencionado no seguinte trecho do Informativo 584 daquela Corte:
DIREITO ADMINISTRATIVO. POSSIBILIDADE DE DUPLA CONDENAÇÃO AO RESSARCIMENTO AO ERÁRIO PELO MESMO FATO. Não configura bis in idem a coexistência de título executivo extrajudicial (acórdão do TCU) e sentença condenatória em ação civil pública de improbidade administrativa que determinam o ressarcimento ao erário e se referem ao mesmo fato, desde que seja observada a dedução do valor da obrigação que primeiramente foi executada no momento da execução do título remanescente. Conforme sedimentada jurisprudência do STJ, nos casos em que fica demonstrada a existência de prejuízo ao erário, a sanção de ressarcimento, prevista no art. 12 da Lei n. 8.429/92, é imperiosa, constituindo consequência necessária do reconhecimento da improbidade administrativa (AgRg no AREsp 606.352-SP, Segunda Turma, DJe 10/2/2016; REsp 1.376.481-RN, Segunda Turma, DJe 22/10/2015) . Ademais, as instâncias judicial e administrativa não se confundem, razão pela qual a fiscalização do TCU não inibe a propositura da ação civil pública. Assim, é possível a formação de dois títulos executivos, devendo ser observada a devida dedução do valor da obrigação que primeiramente foi executada no momento da execução do título remanescente. Precedente citado do STJ: REsp 1.135.858-TO, Segunda Turma, DJe 5/10/2009. Precedente citado do STF: MS 26.969-DF, Primeira Turma, DJe 12/12/2014. REsp 1.413.674-SE, Rel. Min. Olindo Menezes (Desembargador Convocado do TRF 1ª Região) , Rel. para o acórdão Min. Benedito Gonçalves, julgado em 17/5/2016, DJe 31/5/2016. (grifou-se) 
1.13. Perfilha-se o infratranscrito entendimento do Superior Tribunal de Justiça, pacificado depois do julgamento dos Embargos de Divergência em RESP nº 875.163-RS no sentido de que somente a conduta dolosa é comum a todos os tipos de improbidade administrativa e que a culposa somente incide na hipótese de causação de prejuízo ao erário:
EMENTA
PROCESSUAL CIVIL E ADMINISTRATIVO. EMBARGOS DE DIVERGÊNCIA EM RECURSO ESPECIAL. IMPROBIDADE ADMINISTRATIVA. VIOLAÇÃO DE PRINCÍPIOS DA ADMINISTRAÇÃO PÚBLICA (ART. 11 DA LEI 8.429/92) . ELEMENTO SUBJETIVO. REQUISITO INDISPENSÁVEL PARA A CONFIGURAÇÃO DO ATO DE IMPROBIDADE ADMINISTRATIVA. PACIFICAÇÃO DO TEMA NAS TURMAS DE DIREITO PÚBLICO DESTA CORTE SUPERIOR. SÚMULA 168/STJ. PRECEDENTES DO STJ. EMBARGOS DE DIVERGÊNCIA NÃO CONHECIDOS.
1. (...) 
2. O tema central do presente recurso está limitado à análise da necessidade da presença de elemento subjetivo para a configuração de ato de improbidade administrativa por violação de princípios da Administração Pública, previsto no art. 11 da Lei 8.429/92. Efetivamente, as Turmas de Direito Público desta Corte Superior divergiam sobre o tema, pois a Primeira Turma entendia ser indispensável a demonstração de conduta dolosa para a tipificação do referido ato de improbidade administrativa, enquanto a Segunda Turma exigia para a configuração a mera violação dos princípios da Administração Pública, independentemente da existência do elemento subjetivo.
3. Entretanto, no julgamento do REsp 765.212/AC (Rel. Min. Herman Benjamin, DJe de 23.6.2010) , a Segunda Turma modificou o seu entendimento, no mesmo sentido da orientação da Primeira Turma, a fim de afastar a possibilidade de responsabilidade objetiva para a configuração de ato de improbidade administrativa.
4. Assim, o Superior Tribunal de Justiça pacificou o entendimento no sentido de que, para a configuração do ato de improbidade administrativa previsto no art. 11 da Lei 8.429/92, é necessária a presença de conduta dolosa, não sendo admitida a atribuição de responsabilidade objetiva em sede de improbidade administrativa.
5. Ademais, também restou consolidada a orientação de que somente a modalidade dolosa é comum a todos os tipos de improbidade administrativa, especificamente os atos que importem enriquecimento ilícito (art. 9º) , causem prejuízo ao erário (art. 10) e atentem contra os princípios da administração pública (art. 11) , e que a modalidade culposa somente incide por ato que cause lesão ao erário  (art. 10 da LIA) . (grifou-se) 
1.14. Diversamente, as decisões do TCU nas persecuções de controle administrativo externo se fundam no mais abrangente juízo do atendimento do interesse público mediante o bom e regular emprego dos recursos objeto sob análise.  É o que se infere do art. 70 da Constituição da República, mediante o qual se atribui ao Controle Externo o poder de empreender fiscalizações de entidades da Administração Pública Federal não apenas quanto à legalidade, mas também quanto à legitimidade e à economicidade da aplicação de recursos públicos federais.
1.15. Tal preceito é expresso também no art. 93 do Decreto-Lei 200, de 25 de fevereiro de 1967, reproduzido no art. 66 de Decreto 93. 872, de 23 de dezembro de 1986, ambos recepcionados pela atual Lei Maior:
Art. 93. Quem quer que utilize dinheiros públicos terá de justificar seu bom e regular emprego na conformidade das leis, regulamentos e normas emanadas das autoridades administrativas competentes. (grifou-se) 
1.16. Conseguintemente, nos processos de controle administrativo, diversamente do que se dá nas ações judiciais de improbidade administrativa, pode haver julgamento em sentido desfavorável a agente público cuja conduta culposa não seja causadora de lesão ao erário, no sentido cível da expressão, qual a de dano qualificado de patrimonial. Com mais razão, portanto, quando a conduta, quer dolosa quer culposa, causar prejuízo ao erário.
1.17. Não é por outra razão, bem a propósito, que cumpre ao TCU julgar irregulares contas cujo exame lhe caiba também em casos de inexistência de débito, como preveem os combinados arts. 16, inciso III, alíneas b e c, 19, parágrafo único, e 58, incisos I a III, da Lei 8.443, de 1992.
1.18. Quanto ao arquivamento de ação de persecução penal invocado pelos recorrentes, é de ver que ele se fundou na prescrição da pretensão do Estado de puni-los pelos crimes mediante aquela imputados, como se infere da leitura do infratranscrito excerto do parecer do Ministério Público Federal, trazido pelos próprios recorrentes à peça 81, informador da decisão judicial:
No caso dos autos, a persecução voltar-se-ia à apuração de autoria e materialidade acerca das condutas de dispensar ou inexigir licitação fora das hipóteses previstas em lei, ou deixar de observar as formalidades pertinentes à dispensa ou à inexigibilidade; frustrar ou fraudar, mediante ajuste, combinação ou qualquer outro expediente, o caráter competitivo do procedimento licitatório, com o intuito de obter, para si ou para outrem, vantagem decorrente da adjudicação do objeto da licitação; e, utilizar-se, indevidamente, em proveito próprio ou alheio, de bens, rendas ou serviços públicos ou desviar, ou aplicar indevidamente, rendas ou verbas públicas; entrementes, é certo, no ponto, impor-se reconhecer a ocorrência da prescrição virtual da pretensão punitiva do Estado, vez que entre a data dos fatos (Convênio MTur n° 110/2008 celebrado em 9/05/2008, com vigência de 09/05 a 09/08/2008, para a realização do Festival Cultural do Dia das Mães, no período de 9 a 11/05/2008) , até o momento, se passaram mais de 10 (dez) anos, e apenas uma eventual futura condenação à pena privativa de liberdade maior que 8 (oito) anos, isto é, no primeiro caso, mais que o dobro ou o quádruplo das penas mínimas legalmente cominadas, seria capaz de afastar a ocorrência da prescrição da pretensão punitiva - o que se revela improvável; e, no segundo caso, o mesmo se observa quanto à imputação do delito do artigo 1o, 11, do Decreto-Lei n° 201/67; e, especificamente quanto ao delito do artigo 1o, 111, do aludido Decreto-Lei, mesmo a aplicação da pena máxima, acha-se inviabilizada pela incidência da prescrição.
1.19. Desnecessário dizer que a pretensão do Estado de punir os ora recorrentes na forma das sanções penais previstas no sistema jurídico brasileiro não se confunde com a sua pretensão de puni-los pecuniariamente na forma das sanções administrativas previstas na Lei 8.443, de 1992, de modo que distintos são não apenas os prazos prescricionais e os termos iniciais e finais de sua contagem, mas também a pessoa jurídica de direito público competente para proferir decisão acerca da aplicação do instituto pra prescrição ao caso concreto.
Da pretensa prescrição da pretensão do Estado de punir pecuniariamente os ora recorrentes
1.20. Sustentam os recorrentes (peças 73, p. 78, e 74, p. 78) que teria tido lugar a   prescrição da pretensão do Estado de punilos pecuniariamente mediante aplicação de multa pela conduta causadora de dano ao erário. 
	Análise
1.21. A alegação não merece prosperar.
1.22. Mediante o Acórdão 1441/2016-TCU-Plenário, relator o ministro Benjamin Zymler, o Tribunal aprovou incidente de uniformização de jurisprudência em que firmou o entendimento de que a matéria se subordina ao prazo prescricional de dez anos indicado no art. 205 do Código Civil, contado a partir da data de ocorrência da conduta reprovável a ser sancionada. 
1.23. Transcrevemse os trechos do dispositivo do acórdão de interesse para o exame da alegação recursal:
ACORDAM os Ministros do Tribunal de Contas da União, reunidos em Sessão do Plenário, ante as razões expostas pelo Redator, em:
9.1. deixar assente que:
9.1.1. a pretensão punitiva do Tribunal de Contas da União subordina-se ao prazo geral de prescrição indicado no art. 205 do Código Civil;
9.1.2. a prescrição a que se refere o subitem anterior é contada a partir da data de ocorrência da irregularidade sancionada, nos termos do art. 189 do Código Civil;
9.1.3. o ato que ordenar a citação, a audiência ou oitiva da parte interrompe a prescrição de que trata o subitem 9.1.1, nos termos do art. 202, inciso I, do Código Civil;
9.1.4. a prescrição interrompida recomeça a correr da data em que for ordenada a citação, a audiência ou oitiva da parte, nos termos do art. 202, parágrafo único, parte inicial, do Código Civil;
9.1.5. haverá a suspensão da prescrição toda vez que o responsável apresentar elementos adicionais de defesa, ou mesmo quando forem necessárias diligências causadas por conta de algum fato novo trazido pelos jurisdicionados, não suficientemente documentado nas manifestações processuais, sendo que a paralisação da contagem do prazo ocorrerá no período compreendido entre a juntada dos elementos adicionais de defesa ou da peça contendo o fato novo e a análise dos referidos elementos ou da resposta da diligência, nos termos do art. 160, §2º, do Regimento Interno; (grifouse) 
1.24. No caso concreto, caracterizouse a conduta reprovável consistente na não comprovação da boa e regular aplicação dos recursos a partir do momento em que passaram a estar sob a gerência do responsável, vale dizer, a partir do crédito na conta corrente específica para a sua movimentação, havida em 19/6/2008 (v. extrato bancário trazido à peça 1, p. 193) .
1.25. A interrupção do curso do prazo prescricional com o ato de ordenamento, mediante delegação de competência, da feitura de comunicação de citação do responsável cujo instrumento se deu em 14/4/2016, data em que a respectiva peça processual (peça 4) foi inserida no processo eletrônico desde Tribunal.
1.26. Como menos de dez anos mediaram entre 14/4/2016 e o proferimento da decisão impugnada, não se deu a alegada prescrição.
Do pretenso ônus do Estado de produzir prova não presuntiva da ocorrência de débito e de conduta reprovável pecuniariamente punível
1.27. Os recorrentes asseveram (peças [i] 36, p. 810, 3032 e 42-43, e [ii] 42, p. 2326) que seria do Estado o ônus de produzir prova não presuntiva da ocorrência de prejuízo ao erário e de conduta reprovável suscetível de punição pecuniária, por força do art. 373, § 2o, do Código de Processo Civil brasileiro.
1.28. Usam entre aspas a expressão "presumido débito" (e.g. à peça 36, p. 10) de modo a sugerir inadequação da presunção como meio de prova da não aplicação boa e regular dos recursos públicos. 
1.29. O manual de instruções elaborado no âmbito da Controladoria-Geral da União vedaria a instauração de tomada de contas especial com base em prejuízo "adequadamente comprovado" (peça 36., p. 8) , e não em "presunção de prejuízo". No caso de convênio, segundo o referido manual, somente se poderia fazer imputação de valor pecuniário repassado em sua totalidade na hipótese de comprovação da "inexecução total do objeto".
1.30. Além disso, seria exaustiva a lista de hipóteses de restituição dos recursos repassados mediante o convênio constante de sua cláusula sétima e dela não constaria a fundadora da decisão impugnada.
1.31. Não seria razoável, na visão dos recorrentes, valerse de interpretação extensiva para presumir a ocorrência de "um hipotético dano que efetivamente não ocorreu" (peça 36, p. 30) . Tal presunção teria, assim, implicado enriquecimento sem causa da União. Terseia, por essa maneira, infringido o princípio da razoabilidade insculpido no art. 402 do Código Civil brasileiro. 
	Análise
1.32. A alegação não merece prosperar.
1.33. Desnecessário examinar o que de fato consta do aludido manual de instruções, pois que normas infralegais não necessariamente informam as decisões do Tribunal, vinculadas obrigatoriamente somente por disposições legais ou constitucionais e pelas espécies de decisões judiciais com poder vinculante previstas no ordenamento jurídico brasileiro. No respeitante ao cumprimento esfera da Administração Pública Federal de normas de natureza contábil, financeira, orçamentária, operacional e patrimonial, decisões da Corte têm poder normativo, como estatui o art. 71, inciso IX, da Constituição da República.
1.34. Afigurase entenderem os recorrentes que cumpre ao Estado-Julgador, na pessoa do Tribunal, fazer prova cabal do prejuízo ao erário imputado. 
1.35. É bem o contrário. 
1.36. A persecução de controle administrativo é informada pelo princípio da verdade material, que se relaciona com outros como a oficialidade e o formalismo moderado. Discorrendo sobre o tema, Hely Lopes Meirelles (Direito Administrativo Brasileiro. 16a ed. São Paulo: RT, 1991, p. 581) preleciona que:
O princípio da verdade material, também denominado de liberdade na prova, autoriza a Administração a valerse de qualquer prova que a autoridade processante ou julgadora tenha conhecimento, desde que a faça trasladar para o processo. É a busca da verdade material em contraste com a verdade formal. Enquanto nos processos judiciais o Juiz deve-se cingir às provas indicadas no devido tempo pelas partes, no processo administrativo a autoridade processante ou julgadora pode, até final julgamento, conhecer de novas provas, ainda que produzidas em outro processo ou decorrentes de fatos supervenientes que comprovem as alegações em tela. Este princípio é que autoriza a reformatio in pejus, ou a nova prova conduz o julgador de segunda instância a uma verdade material desfavorável ao próprio recorrente.
1.37. A aplicação desse princípio, todavia, não é absoluta. É mandatório conjugá-lo com a inversão do ônus da prova estatuída no art. 70 da Constituição da República e no art. 93 do Decreto-Lei nº 200, de 25/2/1967, c.c. o art. 66, do Decreto no 93.872, de 23/12/1986, em razão de que cumpre prestar contas quem quer que "utilize, arrecade, guarde, gerencie ou administre dinheiros, bens e valores públicos ou pelos quais a União responda, ou que, em nome desta, assuma obrigações de natureza pecuniária". Conseguintemente, a não comprovação aludida faz prova presuntiva da imputação à ora recorrente da causação do prejuízo ao erário constatado. Colhe-se da lição de Plácido e Silva em sua obra Vocabulário Jurídico (28a ed. Rio de Janeiro: Forense, 2010, p. 1124) :
PROVA PRESUNTIVA. É a que se firma numa determinação legal, que se constitui em prova por determinação legal.
E, neste caso, salvo para tornar desfeita ou para a anular, o que cabe à parte contrária, quando se trata de presunção relativa, a menção da presunção legal dispensa o encargo da prova, desde que ela própria a produz.
1.38. A falta da comprovação mencionada no parágrafo precedente reveste de presunção juris tantum (relativa, ou que admite prova em sentido contrário) de autenticidade e de veracidade da imputação de causação de prejuízo ao erário. 
1.39. Prevalece a presunção relativa, no caso determinada legal e constitucionalmente, até que se produza prova contrária idônea e inequívoca, cuja produção é ônus de quem alegue a sua veracidade em face da regra primária de direito que declina a quem alega o ônus da prova, estatuída nas forma dos brocardos latinos allegare nihil et allegatum non probare paria sunt  (nada alegar e não provar o alegado se equivalem) e  alleganti probatio incumbit (a prova cabe a quem alega) .
1.40. Não fosse assim, terseia como resultado prático a impossibilidade de controlar o bom e regular emprego de recursos pecuniários públicos por agentes da Administração.
1.41. Como se verá no segundo próximo item desta instrução, os recorrentes não logram produzir prova contrária.
Do pretenso erro de julgamento quanto à sua fundamentação fática 
	Alegação
1.42. Assere-se (peças [i] 36, p. 10-23, 3031 e 3543, e [ii] 42, p. 726 e 30-37) que seria descabida a fundamentação fática da decisão objurgada na não apresentação de contrato de exclusividade celebrado com o grupo musical "Mato Grosso e Mathias" assinado pelos próprios artistas ou por seus representantes exclusivos na medida em que não teriam eles sido contratados para a execução de concerto no evento. 
	Análise
1.43. A alegação não merece prosperar.
1.44. A decisão guerreada não se fulcrou, como afigurase terem entendido os recorrentes, em mero descumprimento formal de exigência de apresentação de contrato de exclusividade decorrente ante a obrigatoriedade da observância pela Administração Pública Federal do estabelecido no seu Acórdão 1435/2017-TCU-Plenário, relator o ministro Vital do Rêgo. Essencialmente, ela se funda, como se infere do item 17 de sua fundamentação (peça 31) , na não comprovação do bom e regular emprego dos recursos pecuniários públicos repassados para a execução do evento decorrente da não apresentação de documento consistente meio de prova da feitura de fato de pagamento aos artistas, vale dizer, "comprovantes assinados pelos próprios artistas ou por seus representantes legais identificados por meio de contrato social, contrato de exclusividade, instrumento de procuração ou declaração/carta de exclusividade, devidamente registrados em cartório".
1.45. Como se viu anteriormente nesta instrução, a não comprovação mencionada se constitui em prova relativa da causação de prejuízo ao erário. A não apresentação de documento mediante o que se possa ter por comprovado o efetivo pagamento dos artistas consiste em mero meio constitutivo de prova presuntiva da não comprovação, por força da inversão do ônus da prova estatuído no art. 70 da Constituição da República.
1.46. O alegado fato de que não se contratou um dos grupos musicais cuja exclusividade de contratação se exigiu não constitui prova da boa e regular aplicação dos recursos sobredita. Para dar cabo de tal comprovação, teriam os recorrentes de apresentar um dos documentos citados na transcrição feita parte final do subitem 17.4 desta instrução, o que não se deu, como de verifica compulsando os instrumentos de recurso trazidos aos autos e seus anexos.
1.47. Por essa forma, não a alegação não logra fazer ver erro de julgamento na decisão impugnada.
Da pretensa constituição de prova contrária à produzida nos autos
1.48. 	Asseveramse (peças [i] 36, p. 3235 e 44-47, [ii] 42, p. 2730, [iii] 73, p. 56 e [iv] 74, p. 56) que os documentos ora trazidos às peças 37, 45 e 76 constituiriam contratos de exclusividade assinados por integrantes dos grupos musicais contratados que se constituiriam em seus representantes legais, razão por que firmariam "compromissos estanques, com diversos empresários diferentes, cada qual para determinada data ou show". Por essa razão, restaria induvidoso que a empresa M. Sampaio Produções Artísticas Ltda. representou exclusivamente os contratados e, corolário, não se poderia dizer com grau de certeza suficiente que houve infração a normas licitatórias.
1.49. Os recorrentes teriam solicitado aos ditos representantes legais "declarações dos artistas quanto ao recibo dos pagamentos pelas apresentações no evento" e até o momento teriam logrado trazer aos autos os recibos trazidos às peças 37 e 76.
1.50. Por isso, estaria estabelecido o nexo de causalidade entre a execução dos concertos e os pagamentos feitos aos integrantes e representantes dos grupos musicais contratados. 
1.51. A esse respeito, dizse também (peça 36, p. 3435) que o ora recorrente responsável pelas contas teria diligentemente agido para produzir prova da não causação de prejuízo ao erário "através dos elementos trazidos aos autos, a busca e localização de fotografias junto às pessoas que compareceram ao evento". "[C]ertamente as contas do convênio teriam sido aprovadas" tivessem sido juntas as respectivas fotografias, o que não teria sido feito por um lapso diante de centenas de documentos a serem reunidos para a feitura da apresentação de contas. 
1.52. Por fim, os recorrentes invocam como precedentes (peça 36, p. 3536 e 3741, respectivamente) , o Acórdão 5543/2016-TCU-Primeira Câmara, relator o ministro Bruno Dantas, e o Acórdão 4463/2015-TCU-Primeira Câmara, relator o ministro Benjamin Zymler. 
	Análise
1.53. Os recorrentes carecem de razão. 
1.54. A Corte entendeu que os documentos apresentados na instrução dos processos não bastaram para demonstrar o nexo de causalidade entre os recursos repassados e a execução financeira do objeto do convênio. 
1.55. A não demonstração da inexigibilidade de contratação decorreu, por seu turno, da não apresentação do contrato de exclusividade entre artistas e a empresa contratada para dar cabo da agenciação da contração.
1.56. A inviabilidade de competição de que cuida o art. 25, inciso III, da Lei 8.666, de 1993, decorre da singularidade de artista resultante de sua consagração quer pela crítica especializada quer pela opinião pública. Para tanto, estabelece o mesmo inciso, é mandatória a contratação sem licitação diretamente com o profissional ou com empresário dele exclusivo. Quer dizer, a atribuição de exclusividade do empresário para mediar a contratação do profissional, que civilmente tem de ser estabelecia por meio de contrato, impede a contratação do artista mediante mais de um empresário e, assim, faz inviável a competição.
1.57. A exclusividade a que se refere a lei, portanto, é aquela para mediar a contratação do profissional quaisquer sejam o momento ou período e o local em que se executará o serviço a contratar, pois em hipótese diversa será possível contratar o celebrado profissional mediante mais de um empresário e a competição será, portanto, viável; de conseguinte, a situação fática não se subsumirá à hipótese descrita na cabeça do art. 25 da citada lei. 
1.58. Por essa razão, tem acertadamente entendido o Tribunal, desde a prolação do Acórdão 96/2008-TCU-Plenário, relator o ministro Benjamin Zymler, que "simples autorizações ou cartas de exclusividade não se prestam a comprovar a inviabilidade da competição, pois não retratam uma representação privativa para qualquer evento em que o profissional for convocado." (grifouse) . 
1.59. Noutras palavras, contrato de exclusividade celebrado entre o profissional e determinado empresário é a prova documental da inviabilidade de competição originadora da inexigibilidade da feitura de licitação prévia. 
1.60. A Corte, em resposta a consulta formulada pelo Ministério do Turismo, deixou assente, mediante o dispositivo do Acórdão 1435/2017-TCU-Plenário, citado na fundamentação da decisão ora impugnada, que "a existência de dano aos cofres públicos" (subitem 9.2.3 daquele acórdão) tende a se evidenciar não só quando "houver indícios de inexecução do evento objeto do convênio" (ibid., subitem 9.2.3.1) , mas também quando 
não for possível comprovar o nexo de causalidade, ou seja, que os pagamentos tenham sido recebidos pelo artista ou por seu representante devidamente habilitado, seja detentor de contrato de exclusividade, portador de instrumento de procuração ou carta de exclusividade, devidamente registrados em cartório (ibid., subitem 9.2.3.2) . 
1.61. Interessa notar que a carta de exclusividade por último referida não se confunde com "autorização/atesto/carta de exclusividade que confere exclusividade ao empresário do artista somente para o (s) dia (s) correspondente (s) à apresentação deste, sendo ainda restrita à localidade do evento", cuja apresentação, por si só, como no caso concreto, "não atende aos pressupostos do art. 25, inciso III, da Lei 8.666/1993, representando impropriedade na execução do convênio" (ibid., subitem 9.2.1) .
1.62. As decisões do Tribunal invocadas pelos recorrentes não os socorrem.  O Acórdão 5543/2016-TCU-Primeira Câmara se funda no mesmo entendimento esposado na decisão ora impugnada. 
1.63. A situação fática objeto do Acórdão 4463/2015-TCU-Primeira Câmara diverge da aqui examinada porquanto ali, conquanto se tenha formalizado contratação por inexigibilidade de contratação, de fato se promoveu licitação na modalidade de convite para a contratação do representante da grupo musical, como assinalado no subitem 8.2.1 da instrução transcrita em seu relatório, de modo que se pôde afastar a presunção constitucionalmente estabelecida de não aplicação boa e regular dos recursos públicos repassados. 
1.64. Com efeito, a presunção de não comprovação da boa e regular aplicação de recursos públicos empregados para a contratação direta de artistas mediante agente ante a não apresentação de instrumento de comprobatório de exclusividade decorre da consequente não comprovação da inviabilidade de competição a que subjaz a possibilidade de fuga de licitação.
1.65. Quanto ao débito imputado, os recorrentes presentemente trazem aos autos os recibos juntados às peças 37 e 76 subscritos por pretensos representantes legais de conjuntos musicais, mas não acostam aos autos (v. peças 3639, 4345 e 7383) meios de identificação dos representantes legais recebedores dos pagamentos, exigência expressamente assinalada no com grifos infratranscrito item 17 da fundamentação (peça 31) da decisão: 
No caso em questão, não houve comprovação do efetivo pagamento aos artistas, em virtude da ausência de comprovantes assinados pelos próprios artistas ou por seus representantes legais identificados por meio de contrato social, contrato de exclusividade, instrumento de procuração ou declaração/carta de exclusividade, devidamente registrados em cartório (Acórdão 1435/2017-TCU-Plenário) . 
1.66. Verifica-se que tampouco na fase de instrução do processo se trouxeram aos autos meios de prova da condição de Conceição Aparecida dos Santos Furlaneto (peça 37) e Frederico Cação Carvalho Leme (peça 76) como representantes legais dos conjuntos musicais "Banda Studio Um" e "Fred & Pedrito", respectivamente. Não é demasiada a observância de que (i) a representatividade legal de tais pessoas físicas restaria provada, dentre os outros meios enumerados no supratranscrito trecho da fundamentação da decisão vergastada, mediante a apresentação de declaração de exclusividade a elas atribuída de agenciação de contratação dos respectivos conjuntos musicais, independentemente de data e local, assinada pelos integrantes destes, e que (ii) as declarações trazidas à peça 1, p. 237 e 243, não satisfazem tais condições.
CONCLUSÃO
Das análises empreendidas se conclui que:
os atos jurídicos praticados no âmbito do poder judiciário invocados pelos recorrentes não repercutem sobre a decisão impugnada;
não prescreveu a pretensão do Estado de aplicar sanção punitiva aos ora recorrentes;
 não recai sobre o Estado o ônus de produzir prova cabal da causação de prejuízo ao erário imputada;
 não houve erro quanto à fundamentação fática da decisão decorrente do alegado fato de que não se contratou um dos artistas mencionados nos autos;
os recorrentes presentemente malogram comprovar a boa e regular aplicação dos recursos pecuniários em foco mediante os documentos anexados a seus instrumentos de recurso, visto de deles não consta meio de prova quer da habilitação dos supostos representantes legais dos conjuntos musicais que assinaram os recibos de pagamento apresentados quer da sua exclusividade para agenciar as contratações.
PROPOSTA DE ENCAMINHAMENTO
Do exposto, propõe-se, com fundamento nos arts. 32, inciso I, e 33 da Lei 8.443, de 16/6/1992:
conhecer dos recursos e, no mérito, negarlhes provimento;
notificar da decisão sobrevinda o recorrente e os demais interessados notificados do Acórdão impugnado, sem deixar de anexar ao expediente de notificação cópia do relatório e da fundamentação da decisão."
5.	Com entendimento diferente, o Ministério Público junto ao TCU propôs dar provimento parcial ao recurso do ex-prefeito Airton da Silva Rego e integral ao da empresa M. Sampaio, a fim de afastar a irregularidade das suas contas e a condenação em débito e multa, conforme o parecer adiante:
	" (...) 
O Ministério Público discorda da proposta de encaminhamento da Serur, pelas razões que passa a expor.
Preliminarmente, destaca-se, do voto condutor da deliberação recorrida, que o motivo para a imputação de débito aos responsáveis nestes autos residiu na conclusão da Primeira Câmara, a partir do entendimento manifestado pelo Ministro Bruno Dantas, de que:
 (...) não houve comprovação do efetivo pagamento aos artistas, em virtude da ausência de comprovantes assinados pelos próprios artistas ou por seus representantes legais identificados por meio de contrato social, contrato de exclusividade, instrumento de procuração ou declaração/carta de exclusividade, devidamente registrados em cartório (Acórdão 1435/2017-TCU-Plenáriolena¿rio [relator: Ministro Vital do Rêgo]) . (parágrafo 17 do voto proferido pelo Ministro Bruno Dantas no Acórdão 10099/2018-TCU-Primeira Câmara - peça 30 - grifo nosso) 
Antes de se avaliar, em sede recursal, se deve ser mantida ou afastada a conclusão da falta de comprovação do efetivo pagamento aos artistas e bandas, devem ser relembrados os termos pelos quais foram citados o ex-prefeito e a empresa contratada pela prefeitura municipal.
Pede-se vênias para transcrever os trechos dos expedientes citatórios constantes dos autos, nos quais foram descritas as irregularidades nas quais teriam incorrido os responsáveis:
	Citação do Sr. Airton da Silva Rego 
 (ofício à peça 23, p. 1) 
	Citação da empresa M. Sampaio Promoções Artísticas  (edital à peça 20) 

	a) não apresentação de fotografias/filmagens ou materiais de repercussão po¿s-evento (publicação em jornais, revistas, internet ou reportagens televisivas) de forma a comprovar a montagem da infraestrutura (palco, som e iluminação) e a realização dos shows das bandas e duplas sertanejas previstas no Plano de Trabalho do convenio no evento proposto, em matérias po¿s-evento, contrariando o disposto na cláusula décima segunda, parágrafo segundo, do termo de convênio; 
b) contratação por inexigibilidade de licitação da empresa M. Sampaio Promoções Artísticas Ltda., sem que houvesse sido apresentado o contrato de exclusividade com a dupla sertaneja "Matogrosso e Mathias" assinado pelos próprios artistas ou por seus representantes exclusivos, com firmas reconhecidas em cartório, contrariando o disposto no art. 25, inciso III, da Lei 8.666/93 e no Acórdão 96/2008-TCU-Plenário, e 
c) contratação da infraestrutura do show por meio de convite, quando deveria ser por pregão, conforme dispõe o art. 4º do Decreto 5.450/2005, que regulamentou a Lei 10.520/2002.
 (grifo nosso) 
	 (...) não comprovação da boa e regular aplicação dos recursos repassados pelo Ministério do Turismo a¿ Prefeitura Municipal de Bady Bassitt/SP, no âmbito do Convênio MTur/PM de Bady Bassitt - SP nº 732856/2010, em razão de a M. Sampaio Promoções Artísticas Ltda. ter recebido da prefeitura de Bady Bassitt/SP recursos provenientes do referido convenio, sem comprovar o efetivo cumprimento do seu objeto com a montagem da infraestrutura de palco, som e iluminação, e a contratação/pagamento das bandas e duplas sertanejas previstas no contrato firmado com a prefeitura de Bady Bassitt/SP em 8/5/2008, em afronta ao art. 30 da IN/STN 1/1997. (grifos nossos) 

Como a deliberação recorrida reconheceu a execução do "Festival Cultural do Dia das Mães" e a regularidade dos gastos com infraestrutura - vide parágrafos 8 e 9 do voto condutor do Acórdão 10099/2018-TCU-Primeira Câmara (peça 30) -, a análise dos recursos de reconsideração se restringe apenas às situações negritadas nas transcrições do quadro supra.
No que se refere ao questionamento que apontou possível descumprimento do inciso III do art. 25 da Lei 8.666/1993 e do Acórdão 96/2008-TCU-Plenário (relator: Ministro Benjamin Zymler) , nota-se que houve erro na confecção do ofício citatório. Foi feita menção à "dupla sertaneja 'Matogrosso e Mathias'", que nem sequer estava prevista no plano de trabalho do Convênio 110/2008 (peça 1, p. 35, 39 e 41) e que não se apresentou no evento turístico da cidade de Bady Bassitt/SP.
Como a redação equivocada da letra "b" do parágrafo 2 do ofício de citação à peça 23 pode ter causado prejuízo à defesa do ex-prefeito, o Ministério Público entende que o possível descumprimento do inciso III do art. 25 da Lei 8.666/1993 e do Acórdão 96/2008-TCU-Plenário não pode ser levado em conta pelo TCU com o intuito de serem mantidas irregulares as contas do Sr. Airton da Silva Rego. Quanto a esse aspecto específico, portanto, podem ser aceitas, excepcionalmente, as alegações recursais do ex-gestor.
O acolhimento do recurso quanto ao tema objeto da letra "b" do parágrafo 2 do ofício de citação à peça 23 justificaria, em princípio, o refazimento da citação do ex-prefeito, para apresentar novas alegações de defesa em relação ao emprego da inexigibilidade de licitação para contratar, via intermediário (empresa M. Sampaio Promoções Artísticas) , as quatro duplas de artistas e as duas bandas que se apresentaram no "Festival Cultural do Dia das Mães".
Há que se avaliar, contudo, se o refazimento da medida processual hipoteticamente alvitrada, com os custos inerentes envolvidos e os possíveis benefícios à atividade de controle, poderia implicar, entre outras externalidades, prejuízo ou impossibilidade de apresentação de defesa pelo Sr. Airton da Silva Rego.
O primeiro aspecto a ser levado em conta refere-se ao contexto da contratação da empresa M. Sampaio Promoções Artísticas pela prefeitura municipal de Bady Bassitt/SP (peça 1, p. 259-265) , em 8/5/2008, ou seja, em momento próximo ao da prolação do Acórdão 96/2008, na sessão plenária de 30/1/2008.
Quiçá pelo fato de o MTur ter tido ciência da referida deliberação do Tribunal apenas poucos meses antes de ter assinado o Convênio 110/2008 com o município de Bady Bassitt/SP, em 9/5/2008 (peça 1, p. 153) , pode ter havido incompreensão do ministério quanto à real intenção do órgão de controle externo quando lhe dirigiu as seguintes determinações:
9.5. determinar ao Ministério do Turismo que, em seus manuais de prestação de contas de convênios e nos termos dessas avenças, informe que:
9.5.1. quando da contratação de artistas consagrados, enquadrados na hipótese de inexigibilidade prevista no inciso III do art. 25 da Lei nº 8.666/1992, por meio de intermediários ou representantes:
9.5.1.1. deve ser apresentada cópia do contrato de exclusividade dos artistas com o empresário contratado, registrado em cartório. Deve ser ressaltado que o contrato de exclusividade difere da autorização que confere exclusividade apenas para os dias correspondentes à apresentação dos artistas e que é restrita à localidade do evento;
9.5.1.2. o contrato deve ser publicado no Diário Oficial da União [DOU], no prazo de cinco dias, previsto no art. 26 da Lei de Licitações e Contratos Administrativos, sob pena de glosa dos valores envolvidos;
 (grifo nosso) 
A incompreensão do MTur, considerando o caso concreto do Convênio 110/2008, pode ser constatada por meio de duas situações. Primeiro, por não haver menção, no instrumento do ajuste, ao Acórdão 96/2008-TCU-Plenário. Segundo, porque a única cláusula do convênio que fazia referência ao tema dos "contratos de exclusividade" era o Subitem "dd" do Item II da Cláusula Terceira, com a seguinte competência (atribuição) do convenente: 
dd) publicar no Diário Oficial da União eventuais contratos de exclusividade de artistas com empresários a serem contratados no âmbito deste Convênio, no prazo de 5 (Cinco) dias, em conformidade com o artigo 26, da Lei 8.666/93, atualizada, sob pena de glosa dos valores pactuados no presente Instrumento, quando for o caso; (peça 1, p. 137 - grifo nosso) 
Percebe-se que o termo do Convênio 110/2008 apresentou uma interpretação equivocada do subitem 9.5.1.2 do Acórdão 96/2008-TCU-Plenário, visto que o contrato que deveria ser "publicado no Diário Oficial da União, no prazo de cinco dias, previsto no art. 26 da Lei de Licitações e Contratos Administrativos, sob pena de glosa dos valores envolvidos", na redação do referido subitem, era aquele atinente ao ajuste firmado, por meio de inexigibilidade de licitação, entre o município convenente e a empresa M. Sampaio Promoções Artísticas. Não havia motivo para a publicação, no DOU, de cada um dos seis contratos de exclusividade dos empresários com as respectivas duplas de artistas ou bandas que se apresentaram no "Festival Cultural do Dia das Mães" - assumindo-se, por hipótese, que nenhum dos artistas seria contratado diretamente pelo convenente.
O MTur, portanto, induziu o município a assumir uma obrigação que não faria sentido em ser adimplida, nos termos do Subitem "dd" do Item II da Cláusula Terceira do Convênio 110/2008, por não contribuir para o atendimento do princípio da publicidade, decorrente de uma interpretação errada sobre como deveria ser cumprido, pelo convenente, o Acórdão 96/2008-TCU-Plenário.
Além de a mencionada interpretação equivocada servir como justificativa para que não seja promovida nova citação nos autos, há que se atentar para o fato de que o ex-gestor baseou a inexigibilidade de licitação em "atestados de exclusividade" para dia e local específicos (peça 1, p. 47, 75, 79, 85, 89 e 93) , obtidos há, aproximadamente, doze anos. Desse modo, considerando o extenso lapso temporal, não terá, possivelmente, como justificar, caso seja novamente citado pelo TCU, o afastamento do processo licitatório ou a não contratação, à época, diretamente com os artistas ou com seus empresários exclusivos.
Cabe ressaltar que os motivos que justificam o excepcional acolhimento das razões recursais apresentadas pelo ex-prefeito, especificamente no que tange ao tema da inexigibilidade de licitação, não infirma a tese geral defendida por este membro do Ministério Público, quanto a ser ilegal a promoção de inexigibilidade de licitação, com emprego indevido do inciso III do art. 25 da Lei 8.666/1993 nos casos que contrariem o entendimento constante do Acórdão 96/2008-TCU-Plenário.
No que se refere ao único fato que poderia ter sido levado em conta pelo Tribunal quando do julgamento pela irregularidade das contas da empresa M. Sampaio Promoções Artísticas, qual seja, a possível não comprovação do efetivo cumprimento do objeto do Convênio 110/2008, com a "contratação/pagamento das bandas e duplas sertanejas previstas no contrato firmado com a prefeitura de Bady Bassitt/SP" (peça 20) , cabe avaliar se tal situação ocorreu ou não.
Os seguintes elementos permitem concluir que o dispêndio da prefeitura municipal de Bady Bassitt/SP que beneficiou a empresa M. Sampaio Promoções Artísticas foi direcionado ao pagamento dos artistas e bandas que se apresentaram no "Festival Cultural do Dia das Mães":
cartas de exclusividade de quatro duplas de artistas e de duas bandas (peças 1, p. 237, 239, 241, 243, 245 e 247) ;
contrato da prefeitura municipal com a empresa, firmado em 8/5/2008 (peça 1, p. 259-265) ;
nota de empenho, no valor de R$ 77.000,00 (peça 1, p. 267) - vide a autorização do ex-prefeito em 8/5/2008 e o recibo conferido pela empresa em 20/6/2008;
nota fiscal emitida pela empresa em 20/6/2008, no valor de R$ 77.000,00 (peça 1, p. 269) ;
extrato bancário (peça 1, p. 193) ;
relação de pagamentos efetuados (peça 1, p. 189) .
Como nem a Instrução Normativa STN 1/1997, sob cujas regras foi firmado o Convênio 110/2008, nem o termo do convênio (peça 1, p. 129-153) previam a apresentação de recibos ou de comprovantes de transferências bancárias feitas diretamente aos artistas ou a seus representantes exclusivos, verifica-se que não seria esperado que o Sr. Airton da Silva Rego tivesse exigido, no ano de 2008, tais documentos da empresa contratada pela prefeitura municipal.
De igual modo, como tal medida não constou como obrigação da contratada no ajuste firmado com o município de Bady Bassitt/SP (peça 1, p. 259-265) , não seria esperado que a empresa M. Sampaio Promoções Artísticas, mais de dez anos após a realização do evento turístico, ainda detivesse tais recibos/comprovantes - caso os tivesse confeccionado.
Além disso, não consta do ofício de citação à peça 23 e do edital à peça 20 qualquer questionamento quanto à necessidade de apresentação de recibos ou de comprovantes de transferências bancárias aos artistas ou a seus representantes exclusivos, a fim de comprovar o nexo entre parte dos recursos do ajuste e os dispêndios com as atrações artísticas, sendo passível de discussão, portanto, se a deliberação recorrida teria ignorado o princípio da congruência quanto a esse aspecto.
Como ainda há divergência jurisprudencial quanto ao tema que envolve a possibilidade, ou não, de o TCU exigir a apresentação dos mencionados recibos ou comprovantes de transferência para comprovar que recursos oriundos de convênios firmados pelo MTur serviram, de fato, para custear o pagamento de artistas e bandas, este membro do Ministério Público de Contas da União sugeriu, em parecer proferido em 30/3/2020 no TC Processo 019.619/2015-4 (relator na fase recursal: Ministro Walton Alencar Rodrigues - parecer à peça 67 desses autos) , incidente de uniformização de jurisprudência para dirimir a divergência que os colegiados do Tribunal vêm manifestando sobre a questão.
Eis a proposta apresentada por este membro do Parquet de Contas em seu pronunciamento ao final do parecer constante à peça 67 do TC Processo 019.619/2015-4 (p. 14) :
65. Diante do exposto, este membro do Ministério Público de Contas da União sugere ao Tribunal, preliminarmente a¿ apreciação de mérito do recurso de reconsideração interposto pela Sra. Nilza Bozeli Cezare contra o Acórdão 8999/2018-TCU-Primeira Câmara e a¿ manifestação prevista no inciso III do art. 62 do Regimento Interno/TCU, que instaure, em processo anexo a esta TCE, incidente de uniformização de jurisprudência, nos termos do art. 91 do referido regimento, a fim de que se defina o marco temporal a partir do qual a Corte de Contas passe a exigir, em processos de TCE que contem com o Ministério do Turismo como órgão concedente, a apresentação de comprovantes de pagamento de cachês a artistas e bandas ou a seus representantes exclusivos, com a finalidade de ser estabelecido o nexo entre os recursos do convenio e as despesas por eles custeadas para o pagamento das apresentações artísticas. (grifo do original) 
Independentemente do desfecho que será alcançado pela Corte de Contas quanto ao tema objeto de divergência jurisprudencial, o Ministério Público entende que, neste caso concreto, não há condições de ser mantido o débito imputado contra os recorrentes.
De modo específico, verifica-se que os responsáveis não foram questionados, no momento de suas respectivas citações, sobre a irregularidade que, em momento posterior, veio a motivar a imputação de dano ao erário - ausência de comprovantes de pagamento dos cachês aos artistas e bandas ou a seus representantes exclusivos -, conclusão à qual se soma a firme convicção deste representante do Ministério Público de que "não se encontra no âmbito da competência do TCU averiguar qual o destino final dado a valores após a promoção do pagamento a¿ empresa intermediaria, responsável pela contratação dos artistas e bandas", nos termos destacados no parágrafo 62 do parecer à peça 67 do TC Processo 019.619/2015-4 (p. 14) .
Tendo em vista a conclusão final de que não há possibilidade de ser mantido o entendimento indicado no parágrafo 17 do voto proferido pelo Ministro Bruno Dantas no Acórdão 10099/2018-TCU-Primeira Câmara (peça 30) , no sentido de que "não houve comprovação do efetivo pagamento aos artistas, em virtude da ausência de comprovantes (...) ", a sugestão do Ministério Público é a de que os recursos de reconsideração sob análise sejam acolhidos pelo TCU, com o julgamento pela regularidade com ressalva das contas do ex-prefeito e pela regularidade daquelas afetas à empresa M. Sampaio Promoções Artísticas.
As ressalvas a serem conferidas às contas do Sr. Airton da Silva referem-se ao não acolhimento das justificativas apresentadas, ainda em sede de alegações de defesa - situação que ainda persiste -, quanto aos questionamentos constantes das letras "a" e "c" do parágrafo 2 do ofício de citação à peça 23 (p. 1) , transcritas no quadro do parágrafo 9 deste parecer.
Diante do exposto, este representante do Ministério Público de Contas da União manifesta sua discordância em relação à proposta da Serur, sugerindo, em consequência, o conhecimento dos recursos de reconsideração interpostos pelo Sr. Airton da Silva Rego e pela empresa M. Sampaio Promoções Artísticas Ltda. - ME contra o Acórdão 10099/2018-TCU-Primeira Câmara para, no mérito, propor:
a procedência parcial do recurso de reconsideração interposto pelo Sr. Airton da Silva Rego;
a procedência do recurso de reconsideração interposto pela empresa M. Sampaio Promoções Artísticas Ltda. - ME;
a alteração do texto da deliberação recorrida, para que passe a vigorar da seguinte forma (substituição das medidas que constaram dos subitens 9.1 a 9.5 do Acórdão 10099/2018-TCU-Primeira Câmara) :
9.1. com fundamento nos arts. 1º, inciso I; 16, inciso I; 17 e 23, inciso I, da Lei 8.443/1992, julgar regulares as contas da empresa M. Sampaio Promoções Artísticas Ltda. - ME, dando-lhe quitação plena;
9.2. com base nos arts. 1º, inciso I; 16, inciso II; 18 e 23, inciso II, da Lei 8.443/1992, julgar regulares com ressalva as contas do Sr. Airton da Silva Rego, dando-lhe quitação;
 Propõe, por fim, que cópia da deliberação que vier a apreciar os recursos de reconsideração seja encaminhada aos recorrentes, ao Ministério do Turismo, à prefeitura municipal de Bady Bassitt/SP, à Procuradoria da República em São Paulo e ao Tribunal de Contas do Estado de São Paulo."
	É o relatório.

Airton da Silva Rego (OAB/SP 322.952), em defesa própria e da M. Sampaio Promoções Artísticas Ltda. - ME, e outros.

Procurador Rodrigo Medeiros de Lima.

TOMADA DE CONTAS ESPECIAL. CONVÊNIO. MINISTÉRIO DO TURISMO. EVENTO FESTIVO. FALTA DE COMPROVAÇÃO DO NEXO DE CAUSALIDADE ENTRE AS VERBAS CONVENIADAS E OS PAGAMENTOS DOS SHOWS ARTÍSTICOS. IRREGULARIDADE DAS CONTAS. DÉBITO. MULTAS. RECURSOS DE RECONSIDERAÇÃO. VERIFICAÇÃO DE QUE O FUNDAMENTO DA DECISÃO CONDENATÓRIA ULTRAPASSOU OS CONTORNOS DAS CITAÇÕES. PROVIMENTO PARCIAL DOS RECURSOS. INSUBSISTÊNCIA DO ACÓRDÃO RECORRIDO. RESTITUIÇÃO AO RELATOR A QUO PARA QUE AVALIE O REFAZIMENTO DAS CITAÇÕES.

TOMADA DE CONTAS ESPECIAL (TCE)

Secretaria de Recursos.

Nos termos do Acórdão 10099/2018-TCU-Primeira Câmara, o ex-prefeito de Bady Bassit/SP Airton da Silva Rego e a empresa M. Sampaio Promoções Artísticas Ltda. - ME, contratada pela prefeitura, tiveram suas contas julgadas irregulares, com condenação em débito e multa, por não terem comprovado o pagamento de cachês aos próprios artistas, ou seus representantes exclusivos, no que se refere à execução do Convênio 110/2008 (Siafi/Siconv 732856) , firmado com o Ministério do Turismo para a realização do "Festival Cultural do Dia das Mães", em 2008, com a participação de seis atrações musicais.
2.	Conquanto tenha sido confirmada a execução física do evento, tanto na parte de infraestrutura quanto na de realização dos shows, este Tribunal ressaltou que não houve a demonstração do nexo de causalidade entre os recursos conveniados e os pagamentos aos artistas, uma vez que a prefeitura pagou a empresa M. Sampaio, como intermediária, que detinha atestados de exclusividade dos músicos apenas para os dias e local das apresentações.
3.	Agora, os responsáveis interpuseram recursos de reconsideração, argumentando, no conjunto, a existência de decisões judiciais que lhes foram favoráveis; a ocorrência de prescrição da pretensão punitiva; a ausência de prova de dano ao erário; o equívoco da citação ao mencionar dupla sertaneja que não estava programada para se apresentar no evento; e que os novos recibos que juntaram comprovariam o pagamento aos artistas.
4.	Ao examinar os argumentos, a Serur rejeita-os por completo e, como decorrência, propõe a negativa de provimento aos recursos.
5.	Em sentido contrário, o Ministério Público junto ao TCU pronuncia-se pelo provimento parcial ao recurso do ex-prefeito e integral ao da empresa M. Sampaio, com a consequente supressão do débito e da multa, combinada com a modificação do julgamento das suas contas para regularidade com ressalva e regularidade plena, respectivamente.
6.	Primeiramente, o MPTCU sustenta que o ex-prefeito não pode ser punido em relação à contratação da empresa M. Sampaio, para o agenciamento dos shows, por inexigibilidade de licitação, pois, embora a irregularidade tenha constado do ofício citatório, houve erro na sua redação, que só fez referência a uma dupla sertaneja não participante do evento, sem mencionar nenhum dos conjuntos musicais que de fato eram previstos e se apresentaram. Ademais, assinala que o instrumento do convênio não retratou com exatidão as orientações feitas pelo Acórdão 96/2008-TCU-Plenário para que possa haver a contratação de representantes de artistas por inexigibilidade de licitação.
7.	Depois, quanto ao ponto da citação que questionou da empresa M. Sampaio a comprovação da "contratação/pagamento das bandas e duplas sertanejas", o Ministério Público considera que o valor pago pela prefeitura à contratada "foi direcionado ao pagamento dos artistas e bandas", haja vista os atestados de exclusividade presentes nos autos e a conformidade da documentação pertinente à execução financeira do convênio, como nota de empenho, nota fiscal e extratos bancários.
8.	Complementa afirmando que "a apresentação de recibos ou de comprovantes de transferências bancárias feitas diretamente aos artistas ou a seus representantes exclusivos" não estava prevista nas regras do convênio, nem entre as obrigações contratuais da empresa M. Sampaio e nem mesmo foi consignada na citação como forma de "comprovar o nexo entre parte dos recursos do ajuste e os dispêndios com as atrações artísticas".
9.	Conclui, assim, que "os responsáveis não foram questionados, no momento de suas respectivas citações, sobre a irregularidade que, em momento posterior, veio a motivar a imputação de dano ao erário - ausência de comprovantes de pagamento dos cachês aos artistas e bandas ou a seus representantes exclusivos", razão pela qual, "neste caso concreto, não há condições de ser mantido o débito imputado contra os recorrentes." Por isto, arremata que "a sugestão do Ministério Público é a de que os recursos de reconsideração sob análise sejam acolhidos pelo TCU, com o julgamento pela regularidade com ressalva das contas do ex-prefeito e pela regularidade daquelas afetas à empresa M. Sampaio Promoções Artísticas."
10.	Paralelamente, sem que constitua amparo para sua proposta de julgamento nesta ocasião, o MPTCU informa que, nos autos do TC-Processo 019.619/2015-4, da relatoria do Ministro Walton Alencar Rodrigues, aconselhou a instauração de "incidente de uniformização de jurisprudência, nos termos do art. 91 [do Regimento Interno do TCU], a fim de que se defina o marco temporal a partir do qual a Corte de Contas passe a exigir, em processos de TCE que contem com o Ministério do Turismo como órgão concedente, a apresentação de comprovantes de pagamento de cachês a artistas e bandas ou a seus representantes exclusivos, com a finalidade de ser estabelecido o nexo entre os recursos do convênio e as despesas por ele custeadas para o pagamento das apresentações artísticas."
11.	De início, manifesto minha concordância com as análises da unidade técnica sobre os argumentos recursais, que foram todos recusados.
12.	Realmente, as decisões judiciais arguidas pelos recorrentes não alteram a sua situação nesta Corte de Contas, que tratou especificamente da apuração de dano no pagamento dos shows artísticos. A "ação de improbidade administrativa" impetrada pelo Município de Bady Bassit/SP contra o ex-prefeito Airton da Silva Rego foi lastreada na reprovação das contas do convênio pelo Ministério do Turismo, por suposta inexecução do evento. Todavia, após a colheita de provas, a sentença verificou que o festival foi realizado, sendo julgada improcedente a ação. Por outro lado, a "notícia de fato" apresentada em juízo pelo Ministério Público Federal teve como suporte exatamente o Acórdão 10099/2018-TCU-Primeira Câmara, ora recorrido, mas se ateve à possível prática de crimes contra a Lei de Licitações e Contratos (contratação de empresa para intermediação dos shows por indevida inexigibilidade de licitação e uso de convite, em vez de pregão, na contratação da infraestrutura do evento) . Posteriormente, contudo, o próprio MPF resolveu não levar o caso adiante, em virtude dos prazos prescricionais, tendo a "notícia" sido arquivada pelo juiz. É patente, desse modo, que as contendas judiciais tiveram enfoques absolutamente distintos do julgamento da tomada de contas especial.
13.	Também, na forma do Acórdão 1441/2016-TCU-Plenário, não se efetivou a prescrição decenal para aplicação da multa, visto que a citação foi determinada em 14/4/2016, enquanto os fatos irregulares são de 2008, portanto com intervalo menor que dez anos. Depois da interrupção na fase citatória, foram apenas pouco mais de dois anos até o julgamento.
14.	Ademais, está mal colocado nos argumentos recursais que "não há prova de dano ao erário", pois o ônus de comprovar que as verbas públicas foram usadas com lisura é dos gestores, com solidariedade dos beneficiários de pagamentos quando faltar a referida comprovação, como neste caso, relativamente aos valores cobrados pelos artistas, estritamente segundo os fundamentos do Acórdão 10099/2018-TCU-Primeira Câmara.
15.	Quanto à citação ter mencionado dupla sertaneja que não participou do evento, observo que o equívoco não acarretou prejuízo à defesa, uma vez que, conforme se percebe das alegações aduzidas pelo ex-prefeito Airton da Silva Rego em resposta ao ofício citatório, ou seja, ainda antes do julgamento das contas, o responsável entendeu que o ponto questionado era respeitante à contratação por inexigibilidade de licitação da empresa intermediadora dos shows, tanto que se justificou dizendo que não havia proibição nas cláusulas do convênio para assim proceder.
16.	Por último, foram juntados aos autos recibos de supostos "representantes legais" de dois conjuntos artísticos participantes do "Festival Cultural do Dia das Mães", nos quais declaram ter recebido da empresa M. Sampaio os cachês dos shows (peças 45 e 76) , nos exatos valores pagos à intermediária contratada pela prefeitura. Quer dizer, de acordo com os dois recibos, os cachês equivaleriam aos valores pagos pela prefeitura à M. Sampaio. Entretanto, além de faltarem comprovantes de quatro outros conjuntos musicais que se apresentaram no evento, para satisfazer a jurisprudência que atualmente predomina nesta 1ª Câmara seria preciso ainda a prova de que os recibos ora fornecidos foram assinados por pessoas verdadeiramente com poderes de representantes legais e exclusivos dos respectivos artistas. Todavia, não foram anexados no processo os contratos de representação firmados entre os artistas e os referidos signatários dos recibos.
17.	Não obstante a improcedência dos argumentos recursais, o Ministério Público junto ao TCU trouxe à luz uma nova controvérsia, concernente a possível transfiguração do fundamento final para a condenação dos responsáveis, comparativamente aos questionamentos que foram dispostos nas citações.
18.	Na minha opinião, o MPTCU está correto ao suscitar a ocorrência de desvinculação entre os termos dos ofícios citatórios e a motivação para o julgamento pela irregularidade das contas. Em outras palavras, os responsáveis não foram chamados, em momento algum, a apresentar defesa quanto à falta de nexo de causalidade entre os recursos conveniados e os pagamentos relacionados aos shows artísticos.
19.	Como se pode notar da citação do ex-prefeito Airton da Silva Rego (peça 23) , a irregularidade que lhe foi atribuída, com indicativo de débito, tangia unicamente à ausência de demonstração da execução física do festival, pela não apresentação de elementos "de forma a comprovar a montagem da infraestrutura (palco, som e iluminação) e a realização dos shows das bandas e duplas sertanejas". No mais, a citação cobrou justificativas para o descumprimento de dispositivos da Lei de Licitações.
20.	Da mesma forma, a empresa M. Sampaio foi citada (peça 20) em razão da suspeita de inexecução física, por "ter recebido da prefeitura (...) recursos provenientes do (...) convênio, sem comprovar o efetivo cumprimento do seu objeto com a montagem da infraestrutura (...) e a contratação/pagamento das bandas e duplas sertanejas previstas (...) ".
21.	No meu modo de ver, houve real prejuízo à defesa dos responsáveis com a mudança de fundamento na decisão condenatória, ao se reconhecer, "quanto à execução física (...) , ter havido a respectiva comprovação", extinguindo, assim, a causa das citações, mas acrescentar que "não houve comprovação do efetivo pagamento aos artistas, em virtude da ausência de comprovantes assinados pelos próprios artistas ou por seus representantes legais identificados por meio de contrato social, contrato de exclusividade, instrumento de procuração ou declaração/carta de exclusividade, devidamente registrados em cartório", conforme trechos destacados do voto que integra a deliberação.
22.	Reforça a constatação de embaraço à defesa o fato de que os responsáveis nada disseram sobre a falta de comprovantes de pagamento aos artistas nas respostas às citações, só vindo a tocar no assunto nesta fase recursal.
23.	Embora os recursos não contenham contestação específica sobre o ponto levantado pelo MPTCU, em função do efeito devolutivo do recurso de reconsideração, outros aspectos, não ventilados pelos recorrentes, desde que não lhes resultem desfavoráveis, podem ser revisitados pelo próprio julgador e passar a integrar os apelos, se referentes à matéria impugnada. Como o cerne da matéria impugnada é o débito, do qual decorre a irregularidade das contas e a multa proporcional, creio que todas as questões capazes de afastá-lo, abrandá-lo ou reavaliá-lo possam ser discutidas no contexto do efeito devolutivo.
24.	Além disso, o problema posto é de ordem pública, por falha processual, na medida em que o julgamento ultrapassou os contornos da citação.
25.	Sem embargo, a teor das recentes decisões desta 1ª Câmara, a solução não implica diretamente a regularidade das contas dos responsáveis, como propõe o Ministério Público junto ao TCU, ou a exclusão de responsabilidade.
26.	Apesar de ser notória a existência de interpretações diferentes, entre os membros deste Tribunal, quanto à aplicação da resposta à consulta decidida pelo Acórdão 1435/2017-TCU-Plenário, tem prevalecido na 1ª Câmara o entendimento de que é necessária a comprovação dos pagamentos aos próprios artistas, ou a seus representantes exclusivos, não se aceitando recibos ou notas fiscais com valor genérico emitidos por empresas contratadas para intermediação casual.
27.	Minha posição sobre o assunto é conhecida e destoante do pensamento majoritário da 1ª Câmara. Por isso, embora me associe à tese desenvolvida pela Procuradoria - no sentido de que "não se encontra no âmbito da competência do TCU averiguar qual o destino final dado a valores após a promoção do pagamento a¿ empresa intermediária, responsável pela contratação dos artistas e bandas", se detentora de contrato de exclusividade, portadora de instrumento de procuração ou carta de exclusividade, nos exatos termos do Acórdão 1435/2017-TCU-Plenário -, e muito louve sua iniciativa de propor o incidente de uniformização de jurisprudência, compreendo que, neste momento, em respeito ao princípio da colegialidade, há de se dar efetividade à verificação de que, no caso, não se tem a prova do nexo de causalidade entre os recursos do convênio e o pagamento dos artistas, comprovados por recibos assinados por eles mesmos ou seus representantes exclusivos.
28.	Em situação semelhante, que originou o Acórdão 825/2020-TCU-Primeira Câmara, este Colegiado resolveu determinar o refazimento das citações dos responsáveis, pela "contratação da (...) empresa [intermediadora] por inexigibilidade de licitação, com base em carta de exclusividade para o dia e local do evento, em afronta ao artigo 25, inciso III, da Lei 8.666/1993 e ao artigo 37, inciso XXI, da CF/1988, bem como quanto à não comprovação dos cachês efetivamente recebidos pelas bandas (...) , mediante recibos ou notas fiscais emitidos pelos artistas ou representante exclusivo, devidamente contratado".
29.	Ainda que o presente processo esteja na fase recursal, creio que o mesmo encaminhamento deve ser dado, tornando insubsistente o Acórdão 10099/2018-TCU-Primeira Câmara para restituição dos autos ao Relator original a fim de que avalie o refazimento das citações dos responsáveis.
	Diante do exposto, voto para que o Tribunal adote o acórdão que submeto a este Colegiado.
TCU, Sala das Sessões Ministro Luciano Brandão Alves de Souza, em 29 de setembro de 2020.
Ministro VITAL DO RÊGO 
Relator